臺灣高等法院刑事裁定　　　　　　　　 96年度毒抗字第256號
　抗　告　人　臺灣板橋地方法院檢察署檢察官
　被　　　告　甲○○
　　　　　　　　　　　（現另案於台灣台北監獄執行中）
上列抗告人因被告違反毒品危害防制條例案件，不服臺灣板橋地
方法院中華民國96年6月29日所為駁回聲請被告送觀察勒戒之裁
定（96年度毒聲字第1293號），提起抗告，本院裁定如下：
    主  文
原裁定撤銷，發回臺灣板橋地方法院。
    理  由
一、本件檢察官抗告意旨略以：被告前於88年、89年間，先後犯
    施用毒品案件而分別經裁定送觀察、勒戒，嗣均認無繼續施
    用毒品傾向釋放出所執行完畢，茲被告於上開觀察勒戒執行
    完畢五年後，再犯本件施用毒品犯行，自應依毒品危害防制
    條例第20條第1項、第3項之規定，將被告送戒治處所觀察、
    勒戒。原審竟未詳加調查，而裁定駁回抗告人對被告所為應
    送觀察、勒戒之聲請，實有未當，為此提起抗告，請求撤銷
    原裁定云云。
二、原裁定意旨略以：被告前於88年間曾因施用毒品案件，經裁
    定送觀察、勒戒後，因認無繼續施用毒品傾向釋放出所，並
    經臺灣板橋地方法院檢察署檢察官於88年月29日以88年度毒
    偵字第1009號為不起訴處分確定；於89年間再因施用毒品案
    件，經裁定送觀察、勒戒後，亦因認無繼續施用毒品之傾向
    ，於89年12月21日執行完畢釋放，並經臺灣板橋地方法院89
    檢察署檢察官89年度毒偵緝字第1341號為不起訴處分確定在
    案。本件被告於96年2月6日下午某時許，在台北縣板橋市○
    ○路友人「小胖」住處樓梯間，以注射方式，施用第一級毒
    品海洛因一次，所犯施用第一級毒品犯行距被告於88年間所
    受觀察、勒戒之執行固已達五年以上，然被告於前開觀察、
    勒戒執行完畢後，五年內曾再犯施用毒品之罪，雖依當時施
    行之修正前毒品危害防制條例之規定而仍送觀察、勒戒，與
    依修正後毒品危害防治條例之規定應逕為起訴處罰之處理有
    所不同，惟實質上仍因此情形得見其再犯率甚高，原實施觀
    察、勒戒已無法收其實效，而無五年戒斷期之存在，是依毒
    品危害防制條例修正之立法理由與最高法院九十五年度第七
    次刑事庭會議決議意旨，應認被告本次施用毒品犯行，顯已
    不合於毒品危害防制條例第二十條第三項「五年後再犯」之
    規定，應由檢察官就被告此部分施用毒品犯行逕行起訴，因
    而駁回檢察官所為將被告送勒戒處所觀察、勒戒之聲請，固
    非無見。
三、惟查：
(一)按毒品危害防制條例於九十二年七月九日修正公布，自九十
    三年一月九日施行，其中第二十條、第二十三條將施用毒品
    者簡化區分為初犯、再犯，並認施用毒品者係屬病患性犯人
    ，以觀察、勒戒戒除其身癮，並以強制戒治去除其心癮，經
    觀察、勒戒或強制戒治執行完畢釋放後，若係五年後再犯該
    條例第十條施用毒品罪者，與同條例第二十條第一項、第二
    項關於初犯之處理方式相同，檢察官應先聲請法院裁定令被
    告入勒戒處所觀察、勒戒；並視有無繼續施用毒品傾向，決
    定應予釋放、為不起訴之處分，或應聲請法院裁定令入勒戒
    處所強制戒治，是施用毒品者係前經觀察、勒戒或強制戒治
    等治療程序執行完畢五年後，始再施用毒品，因前所執行之
    觀察、勒戒或強制戒治已足收戒除毒癮之效，自應重新執行
    觀察、勒戒或強制戒治等治療程序，並於治療程序執行完畢
    後，由檢察官為不起訴處分，毋庸對之追訴處罰。依毒品危
    害防制條例第20條修正理由略以：「二爰修正簡化施用毒品
    犯之刑事處遇程序，僅區分為初犯、五年內再犯；初犯，經
    觀察、勒戒或強制戒治，應為不起訴處分或交付審理之裁定
    ；觀察、勒戒或強制戒治執行完畢釋放後五年內再犯，即依
    法追訴或裁定交付審理。故於第一項增列『初』犯，以資與
    再犯區別，凡依本條例規定觀察、勒戒、強制戒治完畢釋放
    ，或為不起訴之處分，或為不付審理之裁定、免刑之判決、
    不付保護處分之裁定等裁判後，再犯施用毒品罪者，均屬再
    犯。五第三項修正理由如下：(1)現行條文規定再犯之界定時
    點為第一次犯後經不起訴之處分或不付審理之裁定，如受觀
    察、勒戒人或受強制戒治人於出所後、不起訴處分或不付審
    理裁定前旋即再次施用毒品，若非屬再犯，顯不合理，且現
    行法律適用上引發諸多爭議，爰將再犯之界定時點修正為觀
    察、勒戒或強制戒治執行完畢釋放，以杜紛爭。(2)觀察、勒
    戒或強制戒治後五年後再犯者，顯見前所實施之觀察、勒戒
    或強制戒治已足以遮斷其施用毒品之癮，為期自新及協助其
    斷除毒癮，對此五年後再犯者，爰明定仍適用初犯之規定，
    先經觀察、勒戒、強制戒治之程序。(3)現行條文所定三犯以
    上之情形，因修正草案僅區分為初犯、五年後再犯，自應依
    修正條文第二十三條第二項規定處理，本項三犯以上部分應
    予刪除」，另同法第二十三條修正理由略以：「四觀察、勒
    戒或強制戒治執行完畢釋放後五年內再犯者，檢察官應依法
    追訴或少年法院應裁定交付審理之立法理由：(1)受觀察、勒
    戒人或受強制戒治執行完畢釋放後五年內再犯者，其再犯率
    甚高，原據以實施之觀察、勒戒及強制戒治既已無法收取其
    實效，爰施以刑事處遇」。是依上揭立法理由觀之，修正毒
    品危害防制條例就施用毒品者，於「初犯」及「五年後再犯
    」二種情形，有其追訴條件之限制，即於初犯施用毒品之行
    為，檢察官應先聲請法院裁定令被告入勒戒處所觀察、勒戒
    等程序﹔或再犯施用毒品而距前次受觀察勒戒執行完畢時間
    已逾五年，得認其前所實施之觀察、勒戒或強制戒治已足遮
    斷毒癮，而得於五年後再犯時，再予適用初犯之規定，重行
    觀察、勒戒等程序。
(二)本件被告甲○○前於88年間曾因施用毒品案件，經裁定送觀
    察、勒戒後，於 88年8月29日因認無繼續施用毒品傾向釋放
    出所，並經臺灣板橋地方法院檢察署檢察官於 88年9月29日
    以88年度毒偵字第1009號為不起訴處分確定；於89年間再因
    施用毒品案件，經裁定送觀察、勒戒後，因認無繼續施用毒
    品之傾向，於89年12月21日執行完畢釋放，並經臺灣板橋地
    方法院89檢察署檢察官89年度毒偵緝字第1341號為不起訴處
    分確定在案，則被告自 88年9月29日執行完畢後，固於五年
    內又因吸食毒品案件再送觀察勒戒，惟查被告自前次89年12
    月21日觀察勒戒執行完畢後，迄本次施用毒品海洛因為警查
    獲期間，並查無有再施用毒品情形，則被告本件經警查獲施
    用毒品海洛因之犯行，距其前次受觀察勒戒執行完畢之時間
    已逾五年，參諸上揭毒品危害防制條例修正之意旨，似應認
    已足遮斷被告施用毒品之毒癮，為期自新及協助其斷除毒癮
    ，而得適用「初犯」之規定，先經觀察、勒戒或強制戒治之
    程序。原裁定引用最高法院九十五年度第七次刑事庭會議決
    議為據，認被告再犯本件施用毒品時間雖在初犯經觀察、勒
    戒執行完畢（即88年9月29日）五年以後，惟其間被告另再
    犯施用毒品而受觀察勒戒，而認本件被告施用毒品犯行應不
    合於「五年後再犯」，而無適用初犯應再行經觀察勒戒之程
    序，其論斷是否妥適，非無再行斟酌之餘地，檢察官執上揭
    抗告意旨指摘原裁定不當，非無理由，自應由本院將原裁定
    撤銷發回原審法院更為適法之審理。
四、據上論斷，應依刑事訴訟法第413條前段，裁定如主文。
中　　華　　民　　國　　96　　年　　7 　　月　　31　　日
                    刑事第五庭審判長法　官  吳  敦
　　 　　　　　　　　　　　　　　　 法　官  吳啟民
　　　　　　　　　　　　　　　　　  法　官  張傳栗
以上正本證明與原本無異。
不得再抗告。
                                    書記官  李佩真
中　　華　　民　　國　　96　　年　　8 　　月　　1 　　日
